高雄高等行政法院判決　　　　　　　　　　　　　　　九十年度訴字第一九二七號
　　　　　　　　　　　　　　　.
　原　　　告　甲○○
　　　　　　　　　　　　　　　.
　訴訟代理人　丁○○
　被　　　告　財政部南區國稅局
　代　表　人　丙○○　局長
　訴訟代理人　戊○○
右當事人間因綜合所得稅事件，原告不服財政部中華民國九十年八月二十八日台財訴
字第０九０００二九二三二號訴願決定，提起行政訴訟。本院判決如左：
　　主  文
原告之訴駁回。
訴訟費用由原告負擔。
　　事  實
甲、事實概要：
    緣原告民國（下同）八十八年度綜合所得稅結算申報，原列報免稅額新台幣（下
    同）九００、０００元，被告以其中周建良、周心怡、周姿秀、周姵婷及周伯彰
    等五人（均為原告之配偶丁○○之姪子女，下簡稱系爭受扶養親屬）與原告未有
    以永久共同生活為目的而同居一家之家長家屬關係，不符民法第一千一百一十四
    條第四款規定為由，否准認列渠等免稅額三六０、０００元，原告不服，申經復
    查結果，未獲變更，提起訴願，亦遭決定駁回，遂提起本件行政訴訟。
乙、兩造主張：
一、原告聲明：求為判決：
（一）訴願決定及原處分（含復查決定）均撤銷。
（二）訴訟費用由被告負擔。
二、被告聲明：求為判決：
（一）原告之訴駁回。
（二）訴訟費用由原告負擔。
丙、兩造主張之理由：
一、原告起訴意旨略謂：
（一）原告與系爭受扶養者確有以永久共同生活為目的而同居一家之家長家屬關係，
      且同設一戶籍於訴外人乙○○戶（原告之妻舅）內，乙○○雖為戶長，但為照
      顧受扶養親屬周仩（為殘障人士，領有殘障手冊），無能力扶養子女（即系爭
      受扶養親屬），故委託原告扶養。
（二）系爭受扶養親屬皆與原告同設一戶籍，並由原告負擔全家之生活，其雖非戶長
      ，然依戶籍法第四條之規定，其仍得以家長之身分扶養其他親屬，是依所得稅
      法第十七條之規定，系爭扶養親屬之免稅額應准予核認，被告否准認列，有違
      財政部六十七年四月一日台財稅第三二一０九號解釋函之規定。原告為支付龐
      大之扶養支出，乃北上謀取更高之所得，實係人之常情，情非得已。
（三）綜上所述，訴願決定及原處分（含復查決定）否准認列扶養親屬，顯有未合，
      請判決均予撤銷。
二、被告答辯意旨略謂：
（一）按列報為扶養親屬之情形，如係屬所得稅法第十七條第一項第一款第一目至第
      三目者，僅需有受納稅義務人扶養之事實，即得列報；若屬所得稅法第十七條
      第一項第一款第四目之其他親屬或家屬，則需先符合首揭民法之規定，即應有
      家長與家屬關係，且以永久共同生活為目的而同居一家者，始可檢具首揭函釋
      所規定之證明文件以供佐證；經查系爭受扶養親屬周建良等五人八十八年度與
      原告雖同戶設籍於乙○○戶內，惟同為家屬間關係，若不具有民法第一千一百
      十四條第一款至第三款之親屬關係，並不互負扶養義務，又所得稅法有關個人
      綜合所得稅免稅額之規定，其目的在以稅捐之優惠使納稅義務人對特定親屬或
      家屬盡其法定扶養義務，然原告本年度係於臺北工作，核難認定其與渠等系爭
      扶養親屬有以永久共同生活為目的而同居一家之家長家屬關係，更難謂符合首
      揭法條規定之扶養要件，是被告否准認列系爭免稅額三六０、０００元，洵無
      違誤。
（二）另原告主張確有扶養事實云云。按原告與系爭扶養親屬既無家長家屬關係，縱
      有資助，其資助行為乃「念同宗之誼而給與津貼，此種慈惠施與行為，乃本於
      雙方之感情而生，於法原不能援為要求扶養之根據。」最高法院二十年度上字
      第二九九號著有判例，從而原告對渠等既無生活保持（維持）或生活扶助義務
      ，請求追認系爭扶養親屬免稅額，於法未合，核難採據。
（三）綜上所述，原告起訴意旨，為無理由，應予駁回。
　　理  由
一、按「免稅額：納稅義務人按規定減除其本人、配偶及合於左列規定扶養親屬之免
    稅額。但配偶依第十五條第二項規定分開計算稅額者，納稅義務人不得再減除配
    偶之免稅額：（一）納稅義務人及其配偶之直系尊親屬．．．（二）納稅義務人
    之子女．．．（三）納稅義務人及其配偶之同胞兄弟、姊妹．．．（四）納稅義
    務人其他親屬或家屬，合於民法第一千一百十四條第四款及第一千一百二十三條
    第三項之規定，未滿二十歲或滿六十歲以上無謀生能力，確係受納稅義務人扶養
    者。但受扶養者之父母如屬第四條第一款及第二款之免稅所得者，不得列報減除
    。」為所得稅法第十七條第一項第一款第四目所明定。次按「左列親屬互負扶養
    之義務：一、直系血親相互間。二、夫妻之一方，與他方父母同居者，其相互間
    。三、兄弟姊妹間相互間。四、家長家屬相互間。」、「稱家者，謂以永久共同
    生活為目的而同居之親屬團體。」及「家置家長。同家之人，除家長外，均為家
    屬。雖非親屬而以永久共同生活為目的同居一家者，視為家屬。」分別為民法第
    一千一百十四條、第一千一百二十二條及第一千一百二十三條所明定。又「所得
    稅法有關個人綜合所得稅『免稅額』之規定，其目的在以稅捐之優惠使納稅義務
    人對特定親屬或家屬盡其法定扶養義務。所得稅法第十七條第一項第一款第四目
    規定，．．．，得於申報所得稅時按受扶養之人數減除免稅額，固須以納稅義務
    人與受扶養人同居一家為要件，惟家者，以永久共同生活之目的而同居為要件，
    納稅義務人與受扶養人是否為家長家屬，取決於其有無共同生活之客觀事實，．
    ．．。」復為司法院釋字第四一五號所解釋。
二、原告起訴主張：原告雖非戶長，惟實際上確實有共同生活及扶養系爭受扶養親屬
    之事實，應屬民法上之家長，符合稅法上之列報減免要件云云。被告則以：原告
    非屬家長，與系爭扶養親屬間無扶養之義務，且原告係於台北工作，核難認定與
    系爭受扶養親屬有以共同生活為目的而同居一家之家長家屬關係，不符合稅法規
    定之扶養要件置辯。
三、經查，原告八十八年度綜合所得稅結算申報，列報免稅額九００、０００元，被
    告以其中周建良、周心怡、周姿秀、周姵婷及周伯彰等五人與原告未有以永久共
    同生活為目的而同居一家之家長家屬關係，乃否准認列免稅額三六０、０００元
    之事實，為兩造所不爭執，並有綜合所得稅結算申報書、核定通知書附於原處分
    卷可稽。本件兩造所爭執者，為原告妻舅之子女中周建良、周心怡、周姿秀、周
    姵婷及周伯彰等五人，是否符合列報為原告之受扶養親屬，享受免稅額之規定？
    惟查，（一）按所得稅法第十七條第一項第一款第四目所規定得列報扶養其他親
    屬或家屬者，除確係受納稅義務人扶養外，尚須符合民法第一千一百十四條第四
    款及第一千一百二十三條第三項之規定，即以具備家長家屬關係為要件。所謂家
    ，民法上係採實質要件主義，以永久共同生活為目的而同居一家為其認定標準。
    又所謂「家屬」，係指以永久共同生活為目的而與家長同居一家者而言，其身分
    因與家長同居一家而發生（最高法院二十八年度上字一五一四號判例參照）。本
    件原告於八十八年間固與周建良、周心怡、周姿秀、周姵婷及周伯彰等五人設於
    同一戶籍，然原告於八十八年間服務於英業達股份有限公司（設台北市○○區○
    ○街六十六號），居住於台北市內湖區○○○○街二一九巷九十二號三樓，且原
    告係於八十八年七月二十八日始將戶籍入台南市○○區○○路一段七００巷五一
    號，有原告所提在職證明書、戶口名簿影本附於原處分卷可稽。又證人即原告內
    弟乙○○證稱：「．．．我姐姐與姐夫雖因工作住在台北，但在休假時即回來居
    住一起，我姐姐他們不一定何時拿錢給我，大部分是買東西回來給我，偶而會給
    三千、二千、五千，每個月都有，幾乎一個月回來二次是正常，有時錢是交給我
    本人，有時是給我老婆，不是固定每個月拿多少錢。」而原告訴訟代理人（即原
    告之妻）則陳稱：「我們通常是見面時給他們錢，大部分係一個月一次左右，看
    父親的時候，一次給的金額不一定，視當時情況，有時若需要買藥，就比較多，
    大概一、二萬元，不一定金額，一、二千也有可能，大概都在一萬元左右．．．
    錢都是交給乙○○，很少交給弟媳婦．．．我與我孩子（亦即原告之子）住在台
    北，我先生夫家在台南，兩地往返，與乙○○並不住在一起，僅時常回來看，我
    們實際上住在內湖區東湖社區。」（詳本院九十年十二月二十七日準備程序筆錄
    ），足見原告並無與系爭受扶養親屬同住，應可認定。原告既未與周建良、周心
    怡、周姿秀、周姵婷及周伯彰等五人同居共同生活，即不符合所得稅法第十七條
    第一項第一款第四目所規定及司法院釋字第四一五號解釋得列報扶養其他親屬或
    家屬者，須以永久共同生活為目的而同居一家為要件，依法即不得將周建良等五
    人列報為受扶養人，被告予以否准，自無不合。
四、原告另稱，被告僅以原告非屬家長為由，否准認列扶養扣除額，未告知亦應事實
    上居住在一起，違反告知義務，且原告之所以北上工作，係為支付龐大之支出，
    乃情非得已云云；惟查，法律之公布，人民有知法並遵守之義務，不得以行政機
    關未告知為由作為免責之抗辯，原告欲依相關規定主張減免稅捐，自應符合法律
    規定之要件，與稅捐機關是否告知無關。又原告所稱需北上工作始能支付龐大支
    出部分，亦與本案是否符合減免規定無關，自不得以此作為主張之理由，所辯自
    不足採。
五、綜上所述，原告八十八年度綜合所得稅結算申報，列報免稅額九００、０００元
    ，其中所列周建良、周心怡、周姿秀、周姵婷及周伯彰等五人，與原告非有以永
    久共同生活為目的而同居一家之家長家屬關係，不符所得稅法第十七條第一項之
    情形，如上所述，從而被告否准認列周建良等五人免稅額三六０、０００元，並
    無不合，復查決定及訴願決定均予維持，亦無違誤，原告起訴意旨，為無理由，
    應予駁回。
據上論結，本件原告之訴為無理由，爰依行政訴訟法第一百九十五條第一項後段、第
九十八條第三項前段，判決如主文。
中　　　華　　　民　　　國    九十一　　年　  　一　　　月　　二十二　　日
                              高雄高等行政法院第三庭
                                          審判長法官   林茂權
　      　　　　　　　　　　　            法      官   蘇秋津
     　   　　　　　　　　　　　          法      官   戴見草
右為正本係照原本作成。
如不服本判決，應於判決送達後二十日內向本院提出上訴書狀，其未表明上訴理由者
，應於提起上訴後二十日內向本院提出上訴理由書（須按對造人數附繕本）；如於本
判決宣示或公告後送達前提起上訴者，應於判決送達後二十日內補提上訴理由書（須
附繕本）。未表明上訴理由者，逕以裁定駁回。
提起上訴應預繳送達用雙掛號郵票七份（每份三十四元）。
中　　　華　　　民　　　國    九十一　　年　  　一　　　月　　二十二　　日
                                          法院書記官   藍慶道
